【裁判字號】    95,家抗,4
【裁判日期】    950417
【裁判案由】    選任遺產管理人
【裁判全文】
臺灣基隆地方法院民事裁定               95年度家抗字第4號
抗  告  人  財政部國有財產局台灣北區辦事處基隆分處
法定代理人  甲○○
代  理  人  丁○○
相  對  人  華南商業銀行股份有限公司
法定代理人  乙○○
上列抗告人因與相對人華南商業銀行股份有限公司間選任遺產管
理人事件，對於中華民國95年2月17日本院94年度財管字第30號
裁定提起抗告，本院裁定如下：
    主  文
原裁定廢棄。
選任丙○○（女，民國○○年○○月○日生，身分證統一編號：Ｚ0000
00000號，住南投縣埔里鎮○○里○○○街161號）為被繼承人黃
怡源（男、民國○○年○月○○日生，身分證統一編號：Ｚ000000000
號，生前最後住所：基隆市○○區○○街310號3樓）之遺產管理
人。
准對被繼承人黃怡源之繼承人為承認繼承之公示催告。
被繼承人黃怡源之繼承人，應自前項公示催告最後登載新聞紙之
日起，壹年貳月內承認繼承，上述期限屆滿，無繼承人承認繼承
時，被繼承人黃怡源之遺產，於清償債權並交付遺贈物後，如有
剩餘即歸屬國庫。
聲請及抗告程序費用由被繼承人黃怡源之遺產負擔。
    理  由
一、本件抗告意旨略以：依臺灣高等法院91年度家抗字第52號民
    事裁定理由3謂「於無人承認之繼承，依民法第1178條第2項
    規定聲請法院指定遺產管理人之前，應先踐行民法第1129條
    、第1131條、第1132條、第1137條等規定之前置程序，方符
    法律規定意旨」，然依本案閱卷資料，對於上述應踐行之前
    置程序，未見相對人提出證據資料釋明，原審法院亦未詳查
    ；次查，被繼承人黃怡源之繼承人雖均拋棄繼承，惟其父母
    及姐姐已達5人，足以組成親屬會議選任遺產管理人，相對
    人逕依民法第1177條規定聲請法院選任遺產管理人，顯有不
    合；再查，以被繼承人黃怡源之繼承人均拋棄繼承之情形，
    依經驗法則推斷，其合法繼承人與黃怡源間血緣至親，卻無
    人願意承受繼承權，顯見黃怡源之遺債大於遺產，而聲請人
    乃公務機關，依國有財產法之規定綜理國有財產事務，執行
    事務所需預算為全國人民納稅所得，若顯無遺產可歸屬國庫
    ，自不宜選任國有財產局為管理人，以避免其代管私人遺產
    之管理費用無法由被繼承人遺產歸墊，導致利用全民資源負
    擔個人私務之支出，不符社會公平原則，於此情形，依司法
    院74年10月15日（74）院台廳一字第05786號函示，應盡量
    避免選任國有財產局為遺產管理人，否則將會造成以國家資
    源管理對國庫毫無利益之財產，以國民全體財產墊付管理私
    人遺產之費用，無異使公器淪為私用，損及全民利益，令國
    庫遭受權利之侵害；況縱繼承人拋棄繼承，仍無礙其擔任遺
    產管理人，原法院未查明被繼承人之母丙○○與其同為債務
    人，對遺產之狀況自必了解，更適宜擔任其遺產管理人等情
    ，逕依職權選任抗告人為遺產管理人，尚有未洽，爰依法提
    起抗告，求予廢棄原裁定等語。
二、本件相對人主張：被繼承人黃怡源為其借款債務人，因黃怡
    源於93年2月5日死亡，其法定繼承人黃義博、丙○○、黃雅
    瑜、黃雅凌、黃雅莉均拋棄繼承權，丙○○為其借款之連帶
    保證人，爰聲請選定丙○○為遺產管理人，並提出本院93年
    3 月29日基院雅民黃93繼80字第06196號函、本院94年度訴
    字第206號判決暨確定證明書、繼承系統表為證。經原審法
    院調查後以：被繼承人黃怡源死亡已逾2年，查無被繼承人
    親屬會議成員有於被繼承人死亡後1個月內召開親屬會議選
    定遺產管理人，並向法院報明之情事，而黃怡源之父母及姐
    姐均拋棄繼承，且經相對人聯絡後均無意願擔任遺產管理人
    ，其等對於黃怡源遺產之處理並不關心，乃選任抗告人為遺
    產管理人。
三、按繼承開始時，繼承人有無不明，而無親屬會議或親屬會議
    未於一個月內選定遺產管理人者，利害關係人得聲請法院選
    任遺產管理人，又被繼承人之全部繼承人均拋棄其繼承權者
    ，亦準用關於無人承認繼承之規定，民法第1177條、第1178
    條第2項、第1176條第6項定有明文。經查，被繼承人黃怡源
    之各該順序繼承人，均於93年3月19日向原審法院為聲明拋
    棄繼承之意思表示，其距本件相對人向原審法院聲請選任遺
    產管理人之日期94年12月28日，相隔1年6個月，且經原審法
    院查無被繼承人親屬會議成員有於被繼承人死亡後1個月內
    召開親屬會議選定遺產管理人，並向法院報明之情事，則
    本件相對人聲請原審法院選任遺產管理人時，既早已逾越應
    選定遺產管理人之1個月之法定期限，即無責令相對人應重
    新踐行上述前置程序之餘地。抗告人不查，指摘相對人未踐
    行上開前置程序，並謂原審亦疏於調查云云，殊屬誤解。
四、惟聲請法院選任遺產管理人，法院雖有裁量權，不受聲請人
    聲明之拘束，可依職權選任適當之遺產管理人。然選任遺產
    管理人須考慮其適切性，亦即管理遺產須公平外，應以對遺
    產、遺債情況瞭解較深者為優先選任。況如無法選定遺產管
    理人者，因此類拋棄繼承事件，多屬遺債大於遺產，形同破
    產，法院在指定被繼承人之遺產管理人時，自應先審查是否
    有其他適合之人可任被繼承人之遺產管理人，如無，在不得
    已之情形，才可指定國有財產局為遺產管理人，蓋國有財產
    局係一公務機關，綜理國有財產事務，執行事務預算為全國
    人民納稅所得，倘無遺產可歸國庫，可能造成以國家資源管
    理對國庫毫無利益之財產，並須墊付無法歸墊之管理費用，
    無異使公器淪為私用，損及全民利益，令國庫遭受利益之侵
    害。反觀繼承人與被繼承人關係密切，了解被繼承人之財產
    狀況，故仍應自被繼承人之繼承人或親屬中選任遺產管理人
    為適宜。經查，本件被繼承人黃怡源之母即繼承人丙○○雖
    已拋棄繼承，但其與被繼承人誼屬至親，且為被繼承人與相
    對人借款之連帶保證人，按理應對於被繼承人生前之財產及
    債權債務知之甚詳，對遺產之管理應不生窒礙，其拋棄繼承
    並無礙其擔任遺產管理人；而抗告人僅一公務機關，對被繼
    承人黃怡源之遺產、遺債及與相對人間之清償債務事件，應
    無所知。是原審未查及此，逕予指定抗告人為遺產管理人，
    尚有未洽，本件應指定丙○○為被繼承人黃怡源之遺產管理
    人較為適當，並為承認繼承之公示催告。
五、綜上所述，抗告意旨指摘原裁定不當，求為廢棄，非無理由
    。爰將原裁定廢棄，並裁定如主文第2項所示。
六、據上論結，本件抗告為有理由，爰依非訟事件法第44條、第
    46條、第150條、第157條，民事訴訟法第492條，裁定如主
    文。
中    華    民    國    95    年    4     月    17    日
              家事法庭審判長法  官  邱璿如
                            法  官  陳湘琳
                            法  官  林玉珮
以上正本係照原本作成。
如對本裁定抗告，應於本裁定送達後10日內，向本院提出抗告狀
。
中    華    民    國    95    年    4     月    17    日
                            書記官  洪福基


司法院資訊處製作；財團法人民間司法改革基金會備份。
